臺灣彰化地方法院民事判決　　　96年度訴字第417號
原　　　告　林鵬飛即祭祀公業鄭琴管理人
訴訟代理人　賴書貞　律師
複 代理 人　丙○○
被　　　告　甲○
訴訟代理人　乙○○
上列當事人間租佃爭議事件，經彰化縣政府移送，本院於民國96
年10月26日言詞辯論終結，判決如下：
    主  文
確認兩造間就坐落彰化縣秀水鄉○○段六八二、六八三地號土地
之租賃關係不存在。
被告應將如附圖所示坐落彰化縣秀水鄉○○段六八二地號土地上
編號Ａ、面積三二三平方公尺之水泥地及編號Ｂ、面積九二平方
公尺之磚造二層樓房拆除，並將上開地號、面積二○二○平方公
尺土地及同段六八三地號、面積二○三○平方公尺土地返還原告
。
訴訟費用由被告負擔。
本判決第二項於原告以新臺幣貳佰捌拾肆萬元供擔保後得假執行
；但被告如以新臺幣捌佰伍拾萬伍仟元為原告預供擔保後，得免
為假執行。
　　事實及理由
壹、程序部分
一按出租人與承租人間因耕地租佃發生爭議時，應由當地鄉（鎮
  、市、區）公所耕地租佃委員會調解；調解不成立者，應由直
  轄市或縣（市）政府耕地租佃委員會調處；不服調處者，由直
  轄市或縣（市）政府耕地租佃委員會移送該管司法機關，司法
  機關應即迅予處理，並免收裁判費用。前項爭議案件非經調解
  、調處，不得起訴。耕地三七五減租條例第26條第1項、第2項
  前段定有明文。本件就坐落彰化縣秀水鄉○○段682、683地號
  土地（下僅分別引用地號，並合稱系爭土地）所生租佃爭議事
  件，業經彰化縣秀水鄉公所耕地租佃委員會調解及彰化縣政府
  耕地租佃委員會調處，因原告不服調處，由彰化縣政府移送本
  院，此有該府民國96年5月1日府地權字第0960086279號函檢附
  之調解程序筆錄、調處程序筆錄可稽（本院卷第4至6、8至13
  、15至20頁），是原告起訴合於上開規定。
二按依土地法所為之登記，有絕對效力，該法第43條定有明文。
  又文書，依其程式及意旨得認作公文書者，推定為真正，民事
  訴訟法第355條亦有規定。另民事訴訟法第182條第1項雖規定
  ，訴訟全部或一部之裁判，以他訴訟之法律關係是否成立為據
  者，法院得在他訴訟終結前以裁定停止訴訟程序，惟該條項既
  明定「得」以裁定停止訴訟程序，則是否裁定停止，法院有裁
  量權。原告主張系爭土地為祭祀公業鄭琴所有，林鵬飛為管理
  人之事實，業據其提出臺中市中山地政事務所於96年5月15日
  核發之系爭土地之土地登記謄本為證（本院卷第40至41頁），
  依土地法第43條、民事訴訟法第355條規定，應認前揭謄本為
  公文書，推定為真正，原告此部分主張，自屬有據。被告否認
  原告之主張，並以兩造間另有確認派下權不存在之民事訴訟審
  理中為由，聲請本院依民事訴訟法第182條第1項以裁定停止訴
  訟程序（本院卷第54至55頁），不應准許。
三按訴狀送達後，原告不得將原訴變更或追加他訴，但不甚礙被
  告之防禦及訴訟之終結者，不在此限，民事訴訟法第255條第1
  項第7款定有明文。原告於起訴狀主張兩造所訂租約無效、原
  告並已終止租約，請求拆除附圖所示水泥地、樓房（下合稱地
  上物）及返還系爭土地（本院卷第36頁），繼於本院審理中追
  加確認兩造就系爭土地之租賃關係不存在（本院卷第88頁），
  被告既未表示反對，且原告追加之訴不需另行蒐集新訴訟資料
  ，不甚礙被告之防禦及訴訟之終結，依上開規定，應予准許。
貳、實體部分
一原告聲明：如主文第1、2項所示，並陳明第2項部分願供擔保
  請准宣告假執行。陳述：系爭土地為祭祀公業鄭琴所有，林鵬
  飛為管理人，兩造前依耕地三七五減租條例續訂私有耕地租約
  書（下稱租約），租期自92年1月1日起至97年12月31日止。詎
  被告竟於10餘年前，擅自在682地號土地上鋪設、建造附圖所
  示地上物，其又積欠租金達5年之久，經催告仍置之不理，原
  告終止租約之存證信函已寄達被告。為此本於耕地三七五減租
  條例第16條第1項、第2項及第17條第1項第2款、第3款、第4款
  規定，請求如聲明所示。
二被告聲明：駁回原告之訴及假執行之聲請，如受不利判決，願
  供擔保請准宣告免假執行。陳述：系爭土地乃無主土地，而祭
  祀公業鄭琴之管理人原為許東發，林鵬飛並非祭祀公業之子孫
  ，亦非派下員，不得代表祭祀公業處理租約。附圖所示樓房為
  被告徵得原告同意後，於20餘年前興建，供作農舍。原告終止
  租約之存證信函雖已寄達被告，然被告係因無合法之租金收取
  權人，始未給付租金，並非故不給付，且已繳納田賦，亦未放
  棄耕作。
三兩造不爭執之事實：
  (一)兩造前依耕地三七五減租條例續訂租約，租期自92年1月1日
    起至97年12月31日止。
  (二)被告在682地號土地上鋪設、建造附圖所示地上物。
  (三)原告終止租約之存證信函已寄達被告。
四原告主張兩造前依耕地三七五減租條例續訂租約，租期自92年
  1月1日起至97年12月31日止，又被告在682地號土地上鋪設、
  建造附圖所示地上物之事實，業據其提出租約、照片為證（本
  院卷第42至43頁），復據其聲請本院囑託彰化縣彰化地政事務
  所會同兩造勘驗系爭土地，有勘驗筆錄、現場略圖與複丈成果
  圖即附圖可參（本院卷第63至64、81頁），且為被告所不爭，
  堪信為真。原告主張系爭土地為其所有，被告除鋪設、建造附
  圖所示地上物外，又積欠租金達5年之久，經催告仍置之不理
  ，原告已終止租約，得請求確認租賃關係不存在，並請求被告
  拆除地上物、返還系爭土地；被告則辯稱原告非系爭土地所有
  人，樓房為原告同意興建之農舍，且非故不給付地租。
五按耕地三七五減租條例第16條第1項、第2項規定「承租人應自
  任耕作，並不得將耕地全部或一部轉租於他人。承租人違反前
  項規定時，原訂租約無效，得由出租人收回自行耕種或另行出
  租」，第17條第1項第2款、第3款、第4款規定「耕地租約在租
  佃期限未屆滿前，非有左列情形之一不得終止：... 二、承租
  人放棄耕作權時。三、地租積欠達兩年之總額時。四、非因不
  可抗力繼續一年不為耕作時」。是本件主要爭點在於：
  (一)系爭土地是否為原告所有。
  (二)被告鋪設、建造附圖所示地上物，原訂租約是否無效。
  (三)原告得否終止兩造所訂租約。
六原告主張系爭土地為祭祀公業鄭琴所有，林鵬飛為管理人之事
  實，有上開土地登記謄本為證，已如前述。被告辯稱原告非系
  爭土地所有人云云，雖據其提出另件民事訴訟起訴狀、派下員
  系統表及彰化縣彰化地政事務所於95年8月25日核發之系爭土
  地之土地登記謄本為證（本院卷第56至57、92、102至103頁）
  ，惟原告否認起訴狀、派下員系統表之真正，又該土地登記謄
  本雖登記管理人為陳東發，然係95年8月25日當時之權利狀態
  ，嗣管理人既已變更為林鵬飛，自應以變更後之登記內容為準
  ，被告復未舉證證明祭祀公業鄭琴並非所有人，亦未舉證證明
  管理人並非林鵬飛，所辯自不足採信。是原告此部分主張，堪
  信為真。
七按耕地三七五減租條例第16條第1項所謂承租人應自任耕作，
  係指承租人應以承租之土地供自己從事耕作之用而言。如承租
  人以承租之土地建築房屋居住或供其他非耕作之用者，均在不
  自任耕作之列。又承租人固非不得在承租之土地上建築農舍，
  惟所謂農舍，係指以耕作為目的或為便利耕作所建，以供堆置
  農具、肥料或臨時休息之用，而非以解決承租人家族實際居住
  問題為其目的。如所建房屋係供居住之用，即與農舍有間。次
  按權利人在相當期間內不行使權利，依特別情事足以使義務人
  正當信賴債權人不欲其履行義務時，若再為行使權利，當發生
  前後行為矛盾，則基於誠信原則不得再張之，此即學說上所稱
  權利失效原則。惟權利失效原則必以不違背法律之強制或禁止
  規定之前提下始有其適用。耕地租佃之承租人如未自任耕作，
  已違上開禁止規定，自不得因出租人歷時多年始主張原訂租約
  無效，並行使該條第2項規定之收回自行耕種或另行出租之權
  利，遂謂出租人之權利業已失效。又該條之法律效果為原訂租
  約無效，得由出租人收回自行耕種或另行出租，是原訂租約為
  自始、當然、確定不生效力。經查：附圖所示樓房為2層樓建
  物，面積92平方公尺，水泥地面積則為323平方公尺，合計415
  平方公尺，依前揭照片所示外觀，與一般住家無異；而依682
  地號土地登記謄本所載，該筆土地面積為2,020平方公尺，則
  地上物占該筆土地面積比例約有1/5之多，綜上說明，顯難認
  係以耕作為目的或為便利耕作所建，以供堆置農具、肥料或臨
  時休息之用，自非農舍，上開地上物又非原告建造提供，堪認
  被告確有未自任耕作之情事，被告辯稱樓房為農舍云云，自不
  可信。被告雖又辯稱樓房係經原告同意而興建，已20餘年云云
  ，惟原告否認曾予同意，且承租人未自任耕作時，其法律效果
  為原訂租約無效，得由出租人收回自行耕種或另行出租，依上
  開說明，亦不得因原告至今始提起訴訟，遂謂其不得再行使其
  收回自行耕種或另行出租之權利。是原告就682地號土地部分
  ，主張原訂租約無效，請求將地上物拆除，依耕地三七五減租
  條例第16條第1項、第2項規定，應係可採。
八原告主張被告積欠租金達5年之久，經催告仍置之不理，其已
  終止租約之事實，業據其提出存證信函、掛號郵件回執為證（
  本院卷第25頁），又租約所載出租人為「祭祀公業鄭琴：管理
  者林鵬飛」即原告，承租人為「甲○」即被告，682地號土地
  租額為「谷」（即稻穀）實物745臺斤，683地號土地租額為「
  谷」實物749臺斤，依約被告即有以稻穀實物為地租給付與原
  告之義務。至田賦乃主管機關依土地稅法課徵之土地稅，並非
  承租人應給付出租人之地租，不得混為一談。是被告辯稱係因
  無合法之租金收取權人，始未給付租金，且已繳納田賦云云，
  尚非可取。原告就系爭土地，既已依耕地三七五減租條例第17
  條第1項第3款規定終止與被告之租約，兩造租賃關係因而消滅
  ，則原告據此請求確認兩造租賃關係不存在，並請求返還系爭
  土地，應屬有據。
九綜上所述，被告既未自任耕作，且積欠地租達兩年之總額，則
  原告依耕地三七五減租條例第16條第1項、第2項規定，主張原
  訂租約無效，及依同條例第17條第1項第3款規定，終止與被告
  之租約，請求確認兩造間之租賃關係不存在，並請求被告將地
  上物拆除，返還系爭土地，為有理由，應予准許。兩造均陳明
  願供擔保以代釋明，聲請宣告假執行及免為假執行，經核均無
  不合，爰各酌定相當之擔保金額，併准許之。
十本件判決事證已臻明確，兩造其餘主張及舉證，核與判決結果
  無影響，不另論述。
據上論結，本件原告之訴為有理由，應依民事訴訟法第78條、第
390條第2項、第392條第2項，判決如主文。
中　　華　　民　　國　　96　　年　　11　　月　　9 　　日
                  民事第二庭    法　官　廖政勝
以上正本係照原本作成。
如對本判決上訴，應於收受判決書後20日內向本院提出上訴狀。
                                書記官  魏淑美
中　　華　　民　　國　　96　　年　　11　　月　　9 　　日
